---
title: "Graficar en R"
output: html_document
---

R tiene una inmensa capacidad de graficar y visualizar datos de todo tipo, incluídos datos genéticos. 

Las gráficas pueden hacerse desde la base de R (`base`) o con paquetes especializados en graficar, como `lattice`, o más recientemente `ggplot2` y `ggbio`. También paquetes especializados en un tipo de datos que incluyen funciones para graficar, como `ape` para árboles filogenéticos. 

En esta sección veremos una introducción a graficar en R usando `graphics` que es el sistema que viene con `base` y luego nos enfocaremos en gráficas más complejas y las principales usadas en análisis genéticos. En R se puede hacer mucho más que lo que veremos aquí, recomiendo profundizar. 

**Una de las mejores formas de aprender a hacer gráficas en R es buscar en internet/libro una gráfica parecida a la que queremos hacer y ver el código**. Algunas recomendaciones:

* Sección IV de Adler, J. (2012) _R in a Nutshell_ O'Reilly. 
* [R Graph Gallery](http://www.r-graph-gallery.com/)
* [R Graphics Cookbook](http://www.cookbook-r.com/Graphs/) 
* [Blog de phytools](http://blog.phytools.org/)
* [Making maps with R en The Molecular Ecologist](http://www.molecularecologist.com/2012/09/making-maps-with-r/)
* [Documentación online de ggplot2](http://docs.ggplot2.org/current/)
* [Documentación online de ggbio](http://www.tengfei.name/ggbio/docs/)


## Base Graphics

Estas son las principales funciones para graficar utilizando la base de R. Puedes buscar ayuda de cada una con su nombre, y además en explorar argumentos extras con `?par`
 
* `plot`: generic x-y plotting
* `barplot`: bar plots
* `boxplot`: box-and-whisker plot
* `hist`: histograms
* `pie`: pie charts
* `dotchart`: cleveland dot plots
* `image`, `heatmap`, `contour`, `persp`: functions to generate image-like plots
* `qqnorm`, `qqline`, `qqplot`: distribution comparison plots

Veremos algunos ejemplos y luego cambiaremos al paquete `ggplot2`

### Gráficas x,y:

Dando x, y:
```{r}
largo<-c(10,20,11,15,16,20)
ancho<-c(5,10,7,8,8,11)
plot(x=largo, y=ancho)
```

Dando un objeto que tiene dos columnas, se toman automático como x,y:
```{r}
# ver el contenido de `cars`(una df ejemplo que viene con R)
head(cars)
plot(cars)
```

Si queremos especificar qué columnas serán x, y del objeto:
```{r}
# graficar vel vs distancia
plot(x=cars$speed, y=cars$dist)
```

Cambiar título de ejes e íconos:
```{r}
# graficar vel vs distancia
plot(x=cars$speed, y=cars$dist, xlab="Velocidad", ylab="Distancia", cex=0.5, pch=19)
```

**Ejercicio**: mira la ayuda de `par` y explica qué hacen los argumentos `cex` y `pch`.

**Ejercicio**
En "Prac_R/ejemplos_generales/reads.txt" encontrarás un archivo con la cantidad de lecturas de las muestras de tres librerías que fueron secuenciadas en Illumina. Leelo a R con:

```{r}
reads<-read.delim("Prac_R/ejemplos_generales/reads.txt")
```

La línea anterior asume que tu WD es `Unidad1/R`.

Hagamos una gráfica de barras y colorear acorde a info contenida en otra columna:

```{r}
head(reads)
barplot(reads$nreads, col=reads$Library)
```

### Definir colores

Los colores que R ocupa para colorear algo están definidos en `palette` y pueden cambiarse

```{r}
# Ver colores
palette()

# Cambiar colores 
palette(c("green", "blue", "red"))

# volver a graficar
barplot(reads$nreads, col=reads$Library)

```

Además de manualmente, los colores se pueden definir via paletas predeterminadas:

```{r}
# Cambiar palette a 6 colores del arcoiris
palette(rainbow(6))

# volver a graficar
barplot(reads$nreads, col=reads$Library)
```

Checa otras palettes parecidas a `rainbow` en [este link](http://www.r-bloggers.com/color-palettes-in-r/), y no te pierdas cómo nombrar muchos otros colores y utilizar otras paletas con más colores en la [R Color Reference Sheet](http://www.r-bloggers.com/r-color-reference-sheet/). Si necesitas generar muchos colores [I wanthue](http://tools.medialab.sciences-po.fr/iwanthue/) es lo que necesitas. 

## ggplot2

Las gráficas que hemos visto hasta ahora pueden verse un poco feas de inicio y puede tomar un rato y mucho código arreglarlas a algo hermoso. `ggplot2` es un paquete que ahorra este trabajo y que ahora es ampliamente adoptado.

`ggplot2` construye gráficas "definiendo sus componentes paso a paso".

Para poder usar `ggplot2` se requiere que la data.frame esté en **formato largo**, esto se puede hacer con la función `gather` de `tidyr`. Puedes revisar  [esta referencia para detalles de cómo transformar a formato largo](http://www.cookbook-r.com/Manipulating_data/Converting_data_between_wide_and_long_format/).

Ejemplo de formato largo en el set (pre-incluido en R) iris:

```{r}
head(iris)
tail(iris)
```


**Términos importantes**:

**Ojo: Mucho mejor que ver la ayuda de cada función es ver la [Documentación online de ggplot2](http://docs.ggplot2.org/current/) y este [R Graphics Cookbook](http://www.cookbook-r.com/Graphs/) **

* `ggplot` la función principal donde se especifican el set de datos y las variables a graficar. 

* __geoms__ "objetos geométricos" (el tipo de gráfica en cierto modo): 
  - `geom_point()`
  - `geom_bar()`
  - `geom_density()`
  - `geom_line()`
  - `geom_area()`
  - `geom_histogram()`

* __aes__ los estéticos que pondremos: forma, transparencia (alpha), color, relleno, tipo de línea, etc. 

* __scales__ para especificar si los datos se graficarán de forma continua, discreta, logarítmica.

* __themes__ para modificar los elementos de la gráfica no relacionados con los datos, como el tipo de letra y el color del fondo.

### Ejemplos:

#### Gráficas de dispersión 

```{r}
# Cargar ggplot2
library(ggplot2)

# Examinar datos pre-cargados
head(iris)

# graficar 
ggplot(data=iris, aes(x=Sepal.Length, y= Sepal.Width)) + geom_point()
```

**Pregunta:** ¿Qué hace el símbolo +? Nota que el código  anterior tmb puede escribirse así:

```{r}
myplot<-ggplot(data=iris, aes(x=Sepal.Length, y= Sepal.Width))

myplot + geom_point()
```

Los colores y formas se cambian en **aes**:

```{r}
ggplot(data=iris, aes(x=Sepal.Length, y= Sepal.Width, color= Species, shape=Species)) + geom_point()

```

Ya sea en el aes de la función inicial o dentro de los geoms (Nota que el tamaño no es un aes, sino un argumento de geom_point)

```{r}
ggplot(data=iris, aes(x=Sepal.Length, y= Sepal.Width)) + 
    geom_point(aes(color= Species, shape=Species), size=3)

```

Aveces queremos graficar en páneles separados la misma info para diferentes tratamientos o especies. Por ejemplo:

```{r}
ggplot(data=iris, aes(x=Sepal.Length, y= Sepal.Width)) + 
  geom_point() +
  facet_grid(Species ~ .)
```

**Ejercicio** Pon color por especie a la gráfica anterior:

```{r, echo=FALSE}
ggplot(data=iris, aes(x=Sepal.Length, y= Sepal.Width, color=Species)) + 
  geom_point() +
  facet_grid(Species ~ .)
```

Cambiar los labels para que digan "Ancho de sépalo" y "Largo de sépalo", respectivamente. Debe verse así:

```{r, echo=FALSE}
p <- ggplot(data=iris, aes(x=Sepal.Length, y= Sepal.Width, color=Species)) + 
  geom_point() +
  facet_grid(Species ~ .)
p <- p + ylab("Ancho del sépalo") + xlab("Largo del sépalo")  
p 
```


También podemos agregar el resultado de un modelo matemático, como una regresión lineal:

```{r}
ggplot(data=iris, aes(x=Sepal.Length, y= Sepal.Width, color=Species)) + 
  geom_point() +
  facet_grid(Species ~ .) +
  geom_smooth(method="lm")
```


#### Barplot

En este tipo de gráficas la altura de las barras puede significar dos cosas:

* la __cuenta__ (frecuencia) de casos de cada valor de x. Si quieres graficar esto utiliza `stat="bin"` en los argumentos de `geom_bar`.   
* el __valor__ de la columna en el set de datos. Si quieres graficar esto utiliza `stat="identity"` en los argumentos de `geom_bar`. 

Ejemplo:
```{r}
# Cargar archivo
reads<-read.delim("Prac_R/ejemplos_generales/reads.txt")

# plot
p <- ggplot(data=reads, aes(x=sample, y=nreads, fill=Library)) + 
  geom_bar(stat="identity") 
p 

# Rotar nombres muestras
p <- p +  theme(axis.text.x = element_text(angle = 45, hjust = 1, size=6))
p

```

La gráfica anterior no es igual a la que hicmos con `barplot` con los mismos datos ya que `ggplot2` grafica **en el orden de los levels**, en este caso:


```{r}
head(levels(reads$sample))
```

Forma de solucionarlo:

```{r}
# Cambiar orden de levels:
reads$sample<-factor(reads$sample, levels = reads$sample[order(1:length(reads$sample))])
head(levels(reads$sample))

# Graficar
# plot
p <- ggplot(data=reads, aes(x=sample, y=nreads, fill=Library)) + geom_bar(stat="identity") 
p +  theme(axis.text.x = element_text(angle = 45, hjust = 1, size=6))


```

#### Boxplot

Siguiendo con los mismos datos anteriores:

```{r}
# plot
p <- ggplot(data=reads, aes(x=Library, y=nreads, fill=Library)) + geom_boxplot()
p

# quitar leyenda
p + guides(fill=FALSE)

```

### Cambiar colores en ggplot

Al igual que en base, en ggplot es posible cambiar los colores manualmente o cambiando la paleta.  

Recomiendo buscar más información y ejemplos en esta excelente guía [Cookbook-R colores en ggplot2](http://www.cookbook-r.com/Graphs/Colors_%28ggplot2%29/).

Ejemplos:

**Cambiar colores manualmente**

```{r}
# Crear paleta:
cbPalette <- c("#999999", "#E69F00", "#56B4E9", "#009E73", "#F0E442", "#0072B2", "#D55E00", "#CC79A7")

# Usar paleta en gráfica:
p <- ggplot(data=reads, aes(x=Library, y=nreads, fill=Library)) + geom_boxplot()
p + scale_fill_manual(values=c("red", "blue", "green"))

```


**Cambiar la paleta**

```{r}
# Crear paleta apta para daltónicos:
cbPalette <- c("#999999", "#E69F00", "#56B4E9", "#009E73", "#F0E442", "#0072B2", "#D55E00", "#CC79A7")

# Usar paleta en gráfica:
p <- ggplot(data=reads, aes(x=Library, y=nreads, fill=Library)) + geom_boxplot()
p + scale_fill_manual(values=cbPalette)

```


**Usar una paleta de ColorBrewer**

```{r}
p <- ggplot(data=reads, aes(x=Library, y=nreads, fill=Library)) + geom_boxplot()
p + scale_fill_brewer(palette="Set1")
```


**Utilizar gradientes de colores**

```{r}
# Generar datos
set.seed(1)
df <- data.frame(xval=rnorm(50), yval=rnorm(50))

# Plot
ggplot(df, aes(x=xval, y=yval, colour=yval)) + geom_point()

# Cambiar gradiente
ggplot(df, aes(x=xval, y=yval, colour=yval)) + geom_point() + 
    scale_colour_gradientn(colours=rainbow(6))

```

### Múltiples gráficas (=/= facets) en una gráfica:

Veamos este [ejemplo de R Cookbook](http://www.cookbook-r.com/Graphs/Multiple_graphs_on_one_page_%28ggplot2%29/) sobre mutlipltos:

Primero generamos y guardamos en objetos 4 gráficas:

```{r}

# This example uses the ChickWeight dataset, which comes with ggplot2
# First plot
p1 <- ggplot(ChickWeight, aes(x=Time, y=weight, colour=Diet, group=Chick)) +
    geom_line() +
    ggtitle("Growth curve for individual chicks")

# Second plot
p2 <- ggplot(ChickWeight, aes(x=Time, y=weight, colour=Diet)) +
    geom_point(alpha=.3) +
    geom_smooth(alpha=.2, size=1) +
    ggtitle("Fitted growth curve per diet")

# Third plot
p3 <- ggplot(subset(ChickWeight, Time==21), aes(x=weight, colour=Diet)) +
    geom_density() +
    ggtitle("Final weight, by diet")

# Fourth plot
p4 <- ggplot(subset(ChickWeight, Time==21), aes(x=weight, fill=Diet)) +
    geom_histogram(colour="black", binwidth=50) +
    facet_grid(Diet ~ .) +
    ggtitle("Final weight, by diet") +
    theme(legend.position="none")        # No legend (redundant in this graph)    

```

Luego las graficamos juntas con la función `multiplot`, del paquete Rmisc:

`
```{r}
library(Rmisc)
multiplot(p1, p2, p3, p4, cols=2)
```

## Graficar árboles filogenéticos

La graficación de árboles filogenéticos se hace con el paquete `ape`, con el paquete `phytools` para funcionalidad extendida. No lo veremos en este curso, pero les dejo bibliografía recomendada:


* [Phylogenetic trees in R, del blog Sensory Evolution](https://ecomorph.wordpress.com/2014/10/09/phylogenetic-trees-in-r-4/)
* [Blog de phytools](http://blog.phytools.org/)
* [Documentación de ggtree](https://www.bioconductor.org/packages/3.3/bioc/vignettes/ggtree/inst/doc/treeVisualization.html)


Los árboles filogenéticos también pueden graficarse estilo ggplot, con el paquete de Biocounductor [ggtree](https://bioconductor.org/packages/release/bioc/html/ggtree.html). 
